臺灣高等法院民事裁定　　　　　　　　　95年度抗字第1682號
抗　告　人　甲○○
　　　　　　乙○○
上列抗告人因與相對人臺灣土地銀行股份有限公司間聲明異議事
件，對於中華民國95年10月27日臺灣新竹地方法院94年度執字第
5149號所為裁定提起抗告，本院裁定如下：
    主  文
抗告駁回。
抗告費用由抗告人負擔。
    理  由
一、原裁定意旨略以：「債務人徐新招提供其所有如原裁定附表
    所示之不動產（下稱系爭不動產），於89年 6月29日為債權
    人（即本件之相對人）設定新臺幣（下同） 3,110,000元之
    本金最高限額抵押權，並已對債權人負債 2,590,000元及利
    息、違約金，又債務人徐新招於抵押權設定後之89年 8月19
    日將系爭不動產出售與聲明人（即本件之抗告人），並為預
    告登記，而系爭不動產經原法院以底價合計 5,600,000元，
    定期於94年10月11日進行第一次拍賣，無人應買，經二次減
    價後分別以底價4,480,000元、3,584,000元，定期於同年10
    月13日、12月 6日進行第二、三次拍賣，均無人應買，嗣原
    法院再以底價 3,584,000元公告應買，亦無人應買，現相對
    人聲請進行特別減價拍賣，亦須減價拍賣，此項因買賣而占
    有之關係已影響其抵押權，相對人聲請將此因買賣關係而生
    之占有除去後拍賣，原法院予以准許，自無不合。是聲明人
    聲明異議，請求原法院將前述之執行命令撤銷，於法尚屬無
    據，應予以駁回。」等語。
二、抗告意旨略以：「抗告人占有系爭不動產，係因與債務人徐
    新招就系爭不動產簽訂買賣契約，因受限於當時國宅條例之
    規定未能即時辦理所有權移轉登記，但徐新招仍將系爭不動
    產交付抗告人，且另訂立使用同意書，同意抗告人自由使用
    系爭不動產，因此抗告人占有系爭不動產，有正當法律權源
    。又民法第八百六十六條及司法院院字第一四四六號解釋意
    旨及辦理強制執行應行注意事項第五十七項第四目，所指係
    因租賃權而影響抵押物的拍賣價值，與本件係因買賣關係所
    生之占有不同，不得予以援用，原裁定不查，竟駁回抗告人
    之異議，實有誤會，爰求廢棄原裁定。」等語。
三、按不動產所有權人設定抵押權後，於同一不動產上，得設定
    地上權及其他權利，但其抵押權不因此而受影響，民法第八
    百六十六條訂有明文。又不動產所有人設定抵押權後，如與
    第三人訂立租賃契約，而致抵押物之價金有所影響，該租賃
    契約對於抵押權人不生效力，抵押權人因屆期未受清償，聲
    請拍賣抵押物時，執行法院自可依法以無租賃之狀態逕予執
    行，此觀司法院大法官解釋第三０四號解釋、司法院院字第
    一四四六號解釋意旨及強制執行法第九十八條第二項及辦理
    強制執行應行注意事項第五十七項第四目規定自明。又按新
    修正強制執行法第九十九條第二項已規定除去租賃後點交，
    如謂使用借貸不得除去或除去後不得點交，則拍定人於拍定
    房屋存有租賃時可以不對承租人起訴即取得房屋占有，於拍
    定房屋存有使用借貸時，反而一定要對借貸人起訴，方才能
    取得占有，輕重顯有失衡，且造成拍賣房屋存有租賃者拍定
    價格較高，存有使用借貸者拍定價格較低之不合理現象，再
    加上使用借貸為無償，其真實性更難查證，如債務人均以出
    借方式規避點交，將使新修正強制執行法第九十九條第二項
    「除去租賃後點交」之規定均無適用餘地，亦有違新法修正
    之精神，是依「舉重明輕之法理」，抵押權人聲請除去使用
    借貸，並以點交為拍賣條件，應予准許（見司法院司法業務
    研究會第31會期法律問題第36則－司法院編輯之民事法律專
    題研究第15輯第127至第130頁）。故若第三人占有使用系爭
    不動產係本於買賣關係而占有，雖非無權占有，然不動產買
    賣契約，僅生買賣之債權關係，在未辦妥所有權移轉登記時
    買賣契約僅有債之效力，故第三人占有使用拍賣標的物仍係
    屬占用關係，故於實施拍賣後，若系爭房屋因有相對人占有
    使用關係，致無人應買，勢將減價再拍賣，足見該占有關係
    顯巳影響應買人之應買意願，亦影響抵押物之價值及抵押債
    權之受償，而經抵押債權人聲請除去第三人之占有使用關係
    時，因其性質上與使用借貸相類，若於抵押權之價值有所損
    害時，依前開說明及新修正強制執行法之精神，執行法院非
    不得加以排除占有使用關係並於拍賣條件訂拍定後點交，是
    抵押債權人聲請除去相對人於系爭不動產之占有使用關係，
    應予准許。（臺灣高等法院暨所屬法院91年法律座談會民事
    執行類提案第21號參照）
四、經查，債務人徐新招提供系爭不動產於89年 6月29日為相對
    人設定3,110,000元之本金最高限額抵押權後，並於89年7月
    13日與抗告人乙○○訂定買賣契約、於89年 8月19日為預告
    登記（此有抗告人提出之不動產賣賣契約書、土地登記謄本
    在卷可稽），且系爭不動產於94年7月1日經原法院查封時，
    抗告人甲○○、乙○○已居住在該建築物內（參見原法院之
    拍賣公告備註欄），足見抗告人確於查封前已依買賣關係而
    占有系爭不動產。惟系爭不動產歷經二次減價拍賣，均無人
    應買，再經公告拍賣，亦無人應買，足見抗告人於系爭不動
    產上基於買賣而占有之關係已影響應買人之應買意願，亦影
    響抵押物之價值及抵押債權之受償，抗告意旨雖稱：抗告人
    與債務人徐新招就系爭不動產簽訂買賣契約，因受限於當時
    國宅條例之規定未能即時辦理所有權移轉登記，徐新招仍將
    系爭不動產交付並同意抗告人使用，因此抗告人占有系爭不
    動產，有正當法律權源云云，惟依上開說明，縱抗告人非無
    權占有，然不動產買賣契約，僅生買賣之債權關係，在未辦
    妥所有權移轉登記時買賣契約僅有債之效力，故抗告人占有
    系爭不動產仍屬占用關係，且已影響應買人之應買意願，執
    行法院得加以排除占有使用關係後予以拍賣，故原法院駁回
    抗告人之異議，於法尚無不合，抗告意旨仍執前詞抗告，為
    無理由，應予駁回。
五、據上論結，本件抗告為無理由， 爰裁定如主文。
中　　華　　民　　國　　96　　年　　1 　　月　　11　　日
                    民事第十二庭
                        審判長法　官　張宗權
　　　　　　　　　　　　　　  法　官　陳永昌
　　　　　　　　　　　　　　  法　官　蕭艿菁
正本係照原本作成。
本裁定除以適用法規顯有錯誤為理由，並經本院許可外，不得再
抗告。如提起再抗告，應於收受後10日內委任律師為訴訟代理人
向本院提出再抗告狀。並繳納再抗告費新台幣１千元。
中　　華　　民　　國　　96　　年　　1 　　月　　11　　日
　　　　　　　　　　　　　　　書記官　王秀雲
